【裁判字號】    98,消債更,935
【裁判日期】    980630
【裁判案由】    聲請更生程序
【裁判全文】
臺灣高雄地方法院民事裁定           98年度消債更字第935號
聲  請  人
即 債務 人  甲○○
上列當事人因消費者債務清理事件聲請更生，本院裁定如下：
    主  文
聲請駁回。
聲請費用由聲請人負擔。
    理  由
一、聲請意旨略以：伊因積欠國泰人壽保險股份有限公司（下稱
    國泰保險公司）等債權人計新台幣（下同）1,113,691 元，
    於消費者債務清理條例（下稱消債條例）施行後，於民國97
    年7 月31日與債權人達成協商，同意自97年9 月10日起、分
    84期、利率3%、每月繳納14,716元方式償還（下稱系爭協商
    ）。然伊任職國泰保險公司，收入不穩定，並須負擔私人借
    貸每月15,000元、房貸，又因經濟景氣不佳，配偶陳進福及
    已成年兒子潘家豐找不到工作，而須由伊扶養，每月扶養費
    各3,000 元；且負擔女兒潘家珍之專科學費、女兒陳琳瓏之
    幼稚園學費，每月扶養費各10,000元，另伙食等費用計20,0
    00元、交通費9,000 元及車貸43,375元；再者，伊每月薪資
    所得，遭國泰世華銀行行使抵銷權，所剩無幾，實無力負擔
    每月14,716元系爭協商款，不得已於97年10月毀諾，有不可
    歸責之事由致履行顯有重大困難。又伊於97年9 月間向最大
    債權銀行國泰人壽公司聲請協商，遭以曾參與前置協商成立
    為由，拒絕協商，且伊無擔保或無優先權之債務總額未逾12
    00萬元，復未經法院裁定開始清算程序或宣告破產，爰聲請
    准予裁定更生。
二、按債務人與金融機構協商成立者，不得聲請更生或清算，但
    因不可歸責於己之事由，致履行顯有重大困難者，不在此限
    ；消債條例第151 條第5 項定有明文。衡諸債之關係，係以
    當事人間之信賴關係為基礎，為社會經濟組織之重要支柱，
    故當事人於以法律行為追求自己之利益之際，亦應顧及對方
    之利益，並考量債權債務在社會上之作用，本於誠實及信用
    之原則，行使債權及履行債務，是對於已陷入經濟上困境之
    消費者，若任其於惡性循環之債務窘境中自生自滅，將衍生
    嚴重之社會問題，難以維持安定之社會經濟秩序，故為兼顧
    債權人、債務人雙方之利益，對陷於經濟上困境之消費者，
    乃允其於消債條例施行後，得選擇以重建型之更生程序或清
    算型之清算程序清理其債務，藉以妥適調整債務人與債權人
    及其他利害關係人間之權利義務關係，保障債權人獲得公平
    受償，並謀求消費者經濟生活之重建復甦機會。惟對於已與
    金融機構協商成立，或於本條例施行前，已依金融主管機關
    協調成立之中華民國銀行公會會員辦理消費金融案件無擔保
    債務協商機制與金融機構成立協商之債務人，若非因不可歸
    責於己之事由，致履行顯有重大困難，僅係為圖謀減免債務
    ，而不為債務之履行，自有違債權契約為誠信契約之本旨，
    故依消債條例第151 條第6 項準用同條第5 項前段之規定，
    不得聲請更生或清算，始能避免肇致道德危險。又按聲請更
    生或清算不合程式或不備其他要件者，法院應以裁定駁回之
    ，但其情形可以補正者，法院應定期間先命補正，消債條例
    第8 條亦有明文規定。
三、經查：
  (一)聲請人積欠國泰人壽公司等債權人計1,113,691 元，前於97
    年7 月31日與債權人達成協商，同意自97年9 月10日起、分
    84期、利率3%、每月繳納14,716元方式償還，而聲請人僅繳
    付1 期協商款，即未再依協議繼續履行分期償還，有聲請人
    提出之債權人清冊1 份、財團法人金融聯合徵信中心當事人
    綜合信用報告1 份、前置協商機制協議書（金融機構有擔保
    債權）1 份、台灣台北地方法院97年度消債核字第2953號民
    事裁定1 份、前置協商通知函1 紙（詳卷第8 、9 頁、第68
    至72頁、第167 至172 頁、第14頁）等附卷可稽。
  (二)查，聲請人於96年度所得計897,850 元，換算平均每月收入
    為74,821元（897850÷12＝74820.83，元以下四捨五入），
    有96年度綜合所得稅各類所得資料清單1 紙（詳卷第20頁）
    可考。依內政部社會司97年度台灣省每人每月之最低生活標
    準9,829 元，認聲請人每月必要生活費為9,829 元，且參酌
    96年度每人免稅額77,000元計算每人每月基本生活所需約6,
    500 元，聲請人依法與前配偶潘雲龍共同負擔女兒潘家珍、
    與配偶陳進福共同負擔女兒陳琳瓏，有戶籍謄本1 份（詳卷
    第59、60頁）可按，是聲請人每月應負擔女兒潘家珍、陳琳
    瓏之扶養費為6,500 元（6500÷2 ×2 ＝6500）。據此，聲
    請人扣除家庭生活費用後，尚有餘款58,492元（00000 －00
    00－0000＝58492） 可供清償債務。又聲請人於97年9 月、
    10月之應領薪資為115,296 元、77,649元，有員工薪津查詢
    2 紙（詳卷第116 、117 頁）可按，均較96年度每月平均收
    得為高，依上開說明，並無約定償還金額過高、不能清償債
    務及不能清償之虞等情事。
  (三)聲請人雖主張每月負擔配偶陳進福、兒子潘家豐之扶養費各
    3,000 元云云。惟，按受扶養權利者，以不能維持生活而無
    謀生能力者為限；民法第1117條第1 項定有明文。查，聲請
    人之配偶陳進福為52年2 月生、子潘家豐為73年10月生，均
    屬壯年，且聲請人亦未提出任何證據資料，以為釋明該等無
    謀生能力或不能維持自己之生活，而需由聲請人扶養之情事
    ，是聲請人主張應扶養配偶陳進福、子潘家豐云云，尚屬無
    據。又聲請人既已負債113 萬元以上，本需以較低之標準生
    活而撙節開銷用以償債始符誠信，自不得以無負債人員之一
    般生活標準以上而同為要求，故聲請人主張每月須支出伙食
    等費用計20,000元、交通費9,000 元、車貸43,375元，且女
    兒潘家珍、陳琳瓏之扶養費各10,000元云云，均有未洽。再
    者，國泰世華銀行雖有扣抵聲請人薪資收入，惟依聲請人所
    提出之抵銷帳款通知書，抵銷時間係97年1 、2 月間，有通
    知書1 份（詳卷第15至17頁）可按，是該國泰世華銀行扣抵
    聲請人薪資，與聲請人於97年10月間毀諾，並無任何關連；
    且國泰世華銀亦在系爭協商債權銀行之列，是如聲請人依約
    履行，則因系爭協商成立，國泰世華銀行即不再抵銷，是尚
    難以此為不能清償之原因。準上，依聲請人薪資收入情形，
    足以支應必要生活費用及履行協商款項，難認其有何履行協
    商之重大困難可言。
  (四)按依債務人與金融機構協商成立者，除非因不可歸責於己之
    事由，致履行顯有重大困難，否則不得聲請更生或清算，消
    債條例第151 條第5 項規定意旨甚明。是債務清償方案成立
    後，應由債務人按其條件履行，惟如於其後發生情事變更，
    在清償期間收入或收益不如預期，致該方案履行困難甚或履
    行不能，而有不可歸責於己之事由，始能聲請更生或清算。
    此項規定旨在避免債務人任意毀諾已成立之協商，濫用更生
    或清算之裁判上債務清理程序，蓋以債務清償方案係經當事
    人行使程序選擇權所為之債務清理契約，債務人應受該成立
    之協議所拘束。債務人既已與金融機構協商成立，如認該協
    商方案履行有其他不適當情形，自仍應再循協商途徑謀求解
    決。查，聲請人於97年7 月間系爭協商成立時，與其毀諾、
    未依協議還款時，期間收入並無任何重大變化，則聲請人既
    能依原協商條件，依約繳付1 期協商應繳納之款項，且聲請
    人願與上揭金融機關達成還款協商，在無特殊情事之情形下
    ，顯係在綜合評估其還款能力後，方與金融機關成立每月還
    款14,716元之協商條件。又如前所述，依聲請人每月收入狀
    況，足以支應家庭生活費用及履行協商款項，難認其有何履
    行協商之重大困難可言。準此，本件既無情事變更，而聲請
    人亦無重大履行困難之處，倘參諸聲請人復有固定收入之履
    行能力，則其縱有履行不便，亦得經由個別債權銀行協商程
    序以求適當履債，堪認債務人尚乏不可歸責於己致履行顯有
    重大困難之情形可言。
四、綜上所述，本件聲請人聲請更生，既無法立證其確於與金融
    機關達成系爭協商後，有不可歸責於己之事由，且依系爭協
    商條件履行亦非顯有重大困難，應屬聲請更生之要件不備，
    又無從補正，依首揭條文之意旨，自應駁回其更生之聲請。
五、爰依消費者債務清理條例第8 條、第151 條第5 項、第15條
    ，民事訴訟法第78條，裁定如主文。
中    華    民    國    98    年     6    月    30    日
                  民事第五庭  法  官  洪榮家
上為正本係照原本作成
如不服本裁定，應於裁定送達後10日內，以書狀向本院提出抗告
，並繳納抗告費新臺幣1千元
中    華    民    國    98    年     6    月    30    日
                              書記官  胡美儀


司法院資訊處製作；財團法人民間司法改革基金會備份。
